【裁判字號】    89,上易,693
【裁判日期】    900410
【裁判案由】    損害賠償
【裁判全文】
台灣高等法院民事判決  八十九年度上易字第六九三號
      上  訴  人（
      即被上訴人）      譽岱企業有限公司
      兼法定代理人      乙○○.
      即  上訴人）      甲○○.
右當事人間損害賠償事件，上訴人對於中華民國八十九年六月三十日臺灣桃園地方法
院八十八年度訴字第六八一號第一審判決提起上訴，本院判決如左：
    主    文
原判決關於駁回上訴人甲○○後開第二項部分，及訴訟費用之裁判均廢棄。
被上訴人乙○○、譽岱企業有限公司應再給付上訴人甲○○捌仟貳佰捌拾元，及自民
國八十八年六月一日起至清償日止，按週年利率百分之五計算之利息。
上訴人甲○○其餘之上訴駁回。
上訴人乙○○及譽岱企業有限公司之上訴駁回。
第一、第二審訴訟費用由上訴人即被上訴人譽岱企業有限公司、乙○○連帶負擔三分
之一，餘由被上訴人即上訴人甲○○負擔。
    事實及理由
壹、程序方面：
一、按書狀不合程式或有其他欠缺者，審判長應定期間命其補正；書狀之欠缺，經於
    期間內補正者，視其補正之書狀，與最初提出同，民事訴訟法第一百二十一條定
    有明文。再按訴訟標的對於共同訴訟之各人必須合一確定者，共同訴訟人中一人
    之行為，有利益於共同訴訟人者，其效力及於全體，不利益者，對於全體不生效
    力，民事訴訟法第五十六條第一項第一款定有明文。復按民法第二百七十五條規
    定連帶債務人中之一人受確定判決，而其判決非基於該債務人之個人關係者，為
    他債務人之利益亦生效力，故債權人以各連帶債務人為共同被告提起給付之訴，
    被告一人提出非基於其個人關係之抗辯有理由者，對於被告各人即屬必須合一確
    定，自應適用民事訴訟法第五十六條第一項之規定（最高法院三十三年度上字第
    四八一０號判例參照）。
二、本件譽岱企業有限公司（下稱譽岱公司）在民國（下同）八十九年七月二十七日
    上訴狀記載上訴人為譽岱企業有限公司（下稱譽岱公司）「兼」法定代理人乙○
    ○，惟上訴狀末僅乙○○簽章，譽岱公司並未簽章，依前揭說明，本院自得命譽
    岱公司補正簽章，該公司並已補正，其上訴應為合法，況本件債權人即甲○○係
    請求譽岱公司與乙○○連帶賠償給付，則乙○○一人非基於個人事由之上訴，依
    上開判例意旨，其上訴效力自亦及於譽岱公司，是甲○○抗辯譽岱公司並未於上
    訴狀內簽章，認該公司未上訴而告確定，尚非可採，合先說明。
貳、實體方面：
一、本件甲○○主張：伊於八十八年一月十九日凌晨五時許，駕駛ＨＪ—７３１０號
    自小客車，沿國道中山高速公路南下車道由北向南行駛至南下一○九公里四九五
    公尺處時，適有乙○○駕駛譽岱公司所有之Ｓ６—２８１號聯結車執行其業務，
    本應注意聯結車禁止行駛內側車道及保持安全速限，竟超速行駛於內側車道，且
    欲強行超越同車道伊所駕車輛，竟逼近伊駕駛之車，並以遠光燈照射干擾伊駕駛
    ，因逼駛不成竟以車撞擊伊車尾部，造成伊之車輛高速失控，先衝撞左側中央分
    隔島護欄，再折回車道打轉數圈後始停止，伊車因此嚴重毀損，修復費用經估算
    為新台幣（以下同）三十七萬四千七百五十元，支出拖吊費用一萬元，因車輛受
    損不能使用，共計一百零四天、每天二次搭乘計程車上下班支出二萬七千零四十
    元，聘請律師支出費用五萬元，合計四十六萬一千七百九十元；又乙○○為譽岱
    公司之負責人，且係因執行職務加害於伊，爰依民法第一百八十四條第一項、同
    法第二十八條，求為命譽岱公司及乙○○連帶賠償伊所受上開損害及自起訴狀繕
    本（更正後）送達翌日即八十八年六月一日起至清償日止之法定遲延利息之判決
    。
二、譽岱公司及乙○○則以：本件行車事故之發生，實係甲○○駕車行駛於乙○○所
    駕駛之聯結車後，在國道中山高速公路南下一○九公里處，因不滿乙○○車速太
    慢，乃駛至外側車道超越後再切入內側車道，因貿然切入，車速過低又未保持適
    當之超車距離，致乙○○雖緊急煞車，仍撞及甲○○之車身左側；又乙○○並無
    違規行駛於內側車道，係因外側車道有載重聯結車速度太慢，乙○○進入內側車
    道以待適當距離超車，並非持續於內側車道行車，本件係甲○○不按規定行車，
    實為肇事之主因。再者，甲○○之車係一九九四年份之老舊車輛，於損害發生時
    ，已使用四年有餘，該車輛價值，至多不過二十萬元左右，其請求之修理費用顯
    不相當，其車輛之損失，應以殘值計算為妥。再甲○○請求自事故發生之翌日起
    至八十八年五月三十一日止，每日上下班之計程車車資，單程須費一百三十元，
    每日來回兩趟費用，計一百零四日，僅提出一張計程車費收據，其他二百零七次
    尚乏證據證明，且甲○○僅為一般公務員，竟以高於出差得使用之交通工具費用
    核算，亦不恰當；至甲○○聘請律師，係為保障自己之權益，與乙○○之侵權行
    為並無相當之因果關係等語，資為抗辯【原審判決譽岱公司及乙○○應連帶給付
    甲○○十一萬五千八百八十六元，及自八十八年六月一日起至清償日止，按週年
    利率百分之五計算之利息，與准兩造供擔保宣告准、免假執行，及駁回甲○○其
    餘之訴及假執行之聲請。兩造就各自敗訴部分均不服提起上訴，甲○○上訴及答
    辯聲明：(一)原判決不利於上訴人部分廢棄。(二)右廢棄部分，譽岱公司與乙○○應
    連帶給付三十四萬五千九百零四元及自八十八年六月一日起至清償日止，按週年
    利率百分之五計算之利息。(三)前項請求上訴人願供擔保，請准予宣告假執行。
    (四)譽岱公司乙○○及之上訴駁回；譽岱公司及乙○○上訴及答辯聲明：(一)原判決
      不利於譽岱公司、乙○○部分廢棄；(二)右廢棄部分，甲○○在第一審之訴及假
      執行之聲請均駁回；(三)甲○○之上訴駁回】。
三、本件經依民事訴訟法第四百六十三條準用同法第二百七十條之一第一項第三款規
    定，整理並協議簡化爭點及不爭執點後，兩造同意僅就言詞辯論時所陳述之事實
    及主張之法律關係為論斷（見本院卷第七十一頁）。本件被上訴人主張伊於八十
    八年一月十九日凌晨五時許，駕駛ＨＪ—７３１０號自小客車，沿國道中山高速
    公路南下車道由北向南行駛至南下一○九公里四九五公尺處時，適乙○○駕駛譽
    岱公司所有之Ｓ６—２８１號聯結車執行其業務，竟超速行駛於內側車道，且與
    伊之車輛發生行車事故，致伊車因此嚴重毀損，及乙○○為譽岱公司之負責人等
    情，業據其提出譽岱公司基本資料查詢表（見原審卷二九頁）、台灣省竹苗區車
    輛行車事故鑑定委員會函、車輛肇事當事人申請鑑定表、車損照片數紙等件為證
    （依序見原審卷第九至十二頁），並為乙○○及譽岱公司所不爭，自堪信為真實
    。
四、本件之爭執點為(一)肇事責任之歸屬。(二)車輛修理費是否過高。(三)交通費是否合理
    。(四)律師費是否合理。爰析述如下：
  (一)肇事責任之歸屬：
  (1)查乙○○於事故發生時在內政部警政署國道公路警察局道路交通事故調查時稱：
    「我今日於右前述時、地，行駛內車道，因為前車ＨＪ—７３１０號自小客在內
    車道行駛速度較慢，所以我給前車閃大燈乙次，但前車不讓道，所以我從外車道
    超越該車‧‧‧‧」等語，有內政部警政署國道公路警察局道路交通事故調查筆
    錄在卷可稽（見原審卷第六二頁），而於原審時陳稱：「‧‧‧‧當時在高速公
    路一○七Ｋ處，我車還在原告車後面，但經一○八Ｋ處時，我車已超前原告車，
    被告（原告之筆誤？）因挑釁違規超車，造成原告駕駛座右側追撞我車左保險桿
    。」（見原審卷第一一八頁，與其前稱係甲○○自其右側超車撞及其右前保險桿
    者不符），足見乙○○自南下一○七公里處起至即違規行駛於內側車道，且因甲
    ○○車速過慢，乙○○尚變換至外側車道後再切回內側車道，再參以乙○○於本
    院調查時一再指稱係甲○○違規自其右側超車，撞及其右前保險桿而貿然切入等
    語，則如其所言，外側車道尚有他車行駛，甲○○又如何自外側車道超車，是其
    辯稱因外側車道內有他車，其行駛內側車道，目的僅在等待適當距離超車，再進
    入外側車道，並非違規行駛內側車道云云，係卸責之詞，委無足採。
  (2)原法院調閱內政部警政署國道公路警察局第二警察隊本件交通事故案相關資料，
    依卷附道路交通事故調查報告表所繪之道路現場圖及現場照片顯示，乙○○駕駛
    Ｓ６—２８１號聯結車之刮地痕長達四十公尺、車頭右偏、右前輪胎之拖擦胎痕
    長達三十九公尺，顯係在高速行駛下緊急煞車並轉彎，甲○○駕駛之ＨＪ—７３
    １０號自小客車右後尾部、右側行李箱（油箱）、右前車門均有明顯凹陷、車頭
    左右破損嚴重，乙○○駕駛之Ｓ６—２８１號聯結車左前車頭有明顯撞擊痕跡，
    右前車頭則無明顯撞擊痕跡等情（見原審卷第六一頁、六四至六五頁、第十二至
    十三頁），再參以乙○○於事故發生時所稱其行駛內車道，因為甲○○之車在前
    速度較慢，其向前車閃大燈乙次，但前車不讓道，所以自外側車道超越該車等情
    綜合判斷，堪認本件事故之發生，係乙○○駕駛聯結車，違規超速行駛內側車道
    ，用遠光燈閃爍逼迫前車讓道，未保持安全煞停距離，且由右側超車時擦撞前車
    所致。再依現場照片中甲○○車輛左側車身及左後尾部並無明顯撞擊痕跡（見原
    審卷第十二頁反面），乙○○之聯結車右前車頭亦無明顯撞擊痕跡（見原審卷第
    六十四頁），苟如乙○○所辯係因甲○○駕車於外側車道超越乙○○車輛後，再
    突然切入內側車道，因未保持適當之超車距離且車速過低，致其煞車不及撞及甲
    ○○之車身屬實，則甲○○於高速超車擦撞乙○○之車輛右保險桿，其甲○○車
    輛左側車身、左後尾部及乙○○之車輛右保險桿處，當無毫無明顯之撞擊痕跡之
    理，且乙○○右側突受撞擊，衡情應係向左轉以避之，然由肇事後現場位置圖所
    示，其車頭竟係右轉而與甲○○之車左前側碰撞，顯與乙○○所辯之情不符，由
    是可見係甲○○車輛在內側車道行駛中，乙○○車輛欲自右側超車時於後方追撞
    所致，且由現場圖及相片所示，肇事後乙○○之車與甲○○之車停放位置，乙○
    ○之車頭右轉且左保險桿與甲○○車輛左前側擦撞，則甲○○車輛左前側之破損
    撞痕顯非係於甲○○超車時之擦撞所致灼明；而本件車禍事故經台灣省車輛行車
    事故覆議鑑定委員會覆議鑑定結果亦同此認定，亦有該會八十九年三月八日府覆
    議字第八八一九一五號函在卷可稽（見本院卷第九五頁），是乙○○此之抗辯，
    亦無可採。
  (3)乙○○於原審時忽稱係甲○○超車貿然切入，致其緊急剎車後仍撞及甲○○車輛
    車身左側（見原審卷第五七頁），繼稱其剎車後碰撞甲○○車輛後方右後照燈（
    見原審卷第八十九頁），所述撞擊處已有不一，更與其於原審稱「造成原告駕駛
    座右側追撞，我車左保險桿」（見原審卷第一一八頁）有異，且由其所述甲○○
    之車輛右側撞及其左保險桿，堪見其車當在甲○○之右側，核與其稱甲○○自右
    側超車者，並不相符，其抗辯是甲○○超車不當者，顯非可採。又乙○○稱甲○
    ○之車頭並未撞及護欄，係打轉後撞及其車頭左保險桿云云，然查乙○○於原審
    已稱甲○○撞及其後，再撞到護欄，又轉出來被其車撞到等語（見原審卷第二十
    頁），堪見甲○○稱其稱於被撞後衝撞護欄者為可採，乙○○抗辯甲○○車輛車
    頭撞及其車左保險桿者，即非可採。另乙○○駕駛者為聯結車，其車頭右轉，其
    聯結之後車並非同時右轉，此觀之現場圖乙○○之車輛車頭已右轉，但其聯結之
    後車仍呈直行狀態者可知（見原審卷第六一頁），是乙○○以其車輛若欲自右側
    超車，其剎車痕應在中線云云，要非可採。
  (4)綜上所述，甲○○主張乙○○係譽岱公司之負責人，於執行職務駕駛聯結車時，
    違規超速行駛於內側車道，並追撞甲○○汽車等情，洵屬有據，應堪採信。
五、按因故意或過失，不法侵害他人權利者，負損害賠償責任；法人對於其董事或其
    他有代表權之人因執行職務所加於他人之損害，與該行為人連帶負賠償之責任，
    民法第一百八十四條第一項前段、第二十八條分別定有明文。本件乙○○因違規
    超速行駛內側車道，用遠光燈閃爍逼迫前車讓道，且由右側超車時擦撞前車而有
    如上所述之過失，此一過失行為與甲○○所有車號ＨＪ—７３１０號自小客車之
    受損有相當因果關係，且乙○○為譽岱公司之負責人，此一過失行為係乙○○於
    執行職務時所為，譽岱公司自應連帶負賠償責任。茲就甲○○請求之各項損害分
    別審酌如下：
  (一)車輛修繕費用部分：
  (1)按不法毀損他人之物者，被害人得請求賠償其物因毀損所減少之價額；負損害賠
    償責任者，除法律另有規定或契約另有訂定外，應回復他方損害發生前之原狀。
    第一項情形，債權人得請求支付回復原狀所必要之費用，以代回復原狀；應回復
    原狀者，如經債權人定相當期限催告後，逾期不為回復時，債權人得請求以金錢
    賠償其損害，不能回復原狀或回復顯有重大困難者，應以金錢賠償其損害，民法
    第一百九十六條、第二百十三條第一項、同條第三項、第二百十四條、第二百十
    五條分別定有明文。又物被毀損時，被害人除得依民法第一百九十六條請求賠償
    外，並不排除民法第二百十三條至第二百十五條之適用；依民法第一百九十六條
    請求賠償物被毀損所減少之價額，得以修復費用為估定之標準，但以必要者為限
    （例如：修理材料以新品換舊品，應予折舊）。被害人如能證明其物因毀損所減
    少之價額，超過必要之修復費用時，就其差額，仍得請求賠償。」（最高法院民
    事庭七十七年五月十七日作成決議可資參照）。從而物被毀損時，損害賠償請求
    權人得選擇依民法第一百九十六條之規定，請求加害人賠償其物因毀損所減少之
    價額；亦得選擇依民法第二百十三條第一項，請求加害人回復該物損害發生前之
    原狀，於定相當期限催告後，逾期不為回復或不能回復原狀或回復顯有重大困難
    時，得請求以金錢賠償其損害；或選擇依民法第二百十三條第三項，請求加害人
    支付回復原狀所必要之費用，以代回復原狀。
  (2)本件甲○○主張其所有車號ＨＪ—７３１０號自小客車，經估計修理費用為三十
    七萬四千七百五十元，且不包含工資在內，均為零件費用，此有車輛毀損修復費
    用估價單為證，然本件汽車之修理既係以全新零件更換受損害之零件，則甲○○
    以修理費為損害賠償數額之依據時，自應將零件折舊部分予以扣除。查甲○○所
    有車號ＨＪ—７３１０號自小客車係於八十三年九月出廠，同年十一月二十二日
    發照使用，有行車執照在卷可稽（見原審卷第九之一頁），是距本件損害發生之
    八十八年一月十九日，係已使用四年二月之車輛，按行政院頒發小客車耐用年限
    為五年，依定率遞減法每年折舊千分之三六九，經折舊後零件費用為五萬五千七
    百五十六元（元以下四捨五入）（計算式如附表），是甲○○所有之自小客車因
    乙○○之侵權行為被毀損所減少之價額為五萬五千七百五十六元，甲○○此部分
    之請求於前開數額範圍內為有理由，逾此數額部分則無理由，應駁回之。
  (二)不能使用車輛之損害部分：
  (1)按侵權行為賠償之標準，應調查被害人實際上損害如何，以定其數額之多寡（最
    高法院十八年度上字第二一七０號判例參照）。
  (2)甲○○主張其原以上開車輛為上班時之交通工具，但本件事故發生後，因無法使
    用該車，且因其職業係警員，上下班時間較不固定，必須坐計程車，其現係租屋
    在台北縣土城市○○路○段一三九號一樓，至上班之台北縣警察局板橋分局後埔
    派出所（設台北縣板橋市○○路二二號），單程需費一百三十元，自事故發生之
    翌日起至八十八年五月三十一日止共搭乘計程車上班一百零四天，以每天來回兩
    趟共二百六十元計算，共支出二萬七千零四十元等語，並提出八十八年五月二十
    四日支出之計程車收據乙紙為證。乙○○對於甲○○一百三十元之支出固不爭執
    ，惟辯稱甲○○之計程車費用支付憑證僅有一張呈庭，其他二百零七次是否確實
    乘坐計程車，尚乏證據；又一般公務員因特別任務出差，其交通費用之核發，均
    以大眾運輸之支付憑證為憑，原告為一般公務員，請求其日常交通費用之金額竟
    然高於公差所許可之標準，應認為不適當等語置辯。經查：甲○○雖提出八十八
    年五月二十四日搭乘計程車支出一百三十元之收據，惟其主張之另外二百零七次
    搭乘計程車之支出，並無證據以佐其說，尚難採取。又甲○○主張若搭乘公共運
    輸工具上下班，每日每趟須二段車程，一趟約須四十元，來回為八十元，乙○○
    及譽岱公司就此並不爭執（見本院卷第七一頁），則依前所述，本院依調查結果
    認甲○○不能使用車輛之損害除甲○○已取得單據一百三十元之日外，每日須支
    出來回八十元車資，依此計算，甲○○請求一百零四日之不能使用被撞損車輛之
    損害為八千四百一十元（80×103＋130＋40＝8410），逾此數額部分則無理由，
    應駁回之。
  (三)律師費用部分：
  (1)按吾國民事訴訟非採用律師訴訟主義，當事人所支出之律師費用，自不在訴訟費
    用之內。至當事人之旅費及當事人確有不能自為訴訟行為，必須委任人代理之情
    形所支出之代理人費用，如可認為伸張權利或防禦上所必要者，應屬訴訟費用之
    一種，於必要限度內，得令敗訴人賠償。所謂必要限度，依訟爭或代理之事件及
    當事人、代理人之身分定之，當事人如有爭執，由法院斷定。（司法院十九年院
    字第二○五號解釋意旨參照）。
  (2)查本件甲○○主張譽岱公司、乙○○應連帶賠償其所受損害，並聘請律師為其訴
    訟代理人，其因而支出之律師費用，自與上訴人之侵權行為間有相當因果關係，
    得認為係侵權行為之一部，且衡以乙○○自原審迄本院審理時始終堅詞否認有何
    過失情節，甲○○並非法律專業人士，若自為訴訟行為，恐不能為妥適之主張，
    故聘請具有法律專業能力之律師提起訴訟，亦屬伸張權利所必要，況於現代社會
    中，專業分工乃屬常態，委請法律專業人士亦為正當，從而甲○○請求乙○○與
    譽岱公司連帶給付其支出之律師費用五萬元，自屬有據。乙○○雖以甲○○警察
    人員對於法律有較一般人較高之認知，並無要依靠律師代為訴訟之必要云云，惟
    依上開說明，基於專業分工之需要，有必要委請具有法律專業之人為其伸張權利
    ，乙○○等之主張亦不可採。
  (四)車輛拖吊費用部分：
    甲○○主張因本件車禍支出車輛拖吊費用一萬元，並據提出道路緊急救援服務簽
    認四聯單乙份為證，譽岱公司及乙○○對此亦不爭執，堪認為真實，且為乙○○
    侵權行為所增加之損害， 甲○○自得請求，應予准許。
六、綜上所述，甲○○本於民法第一百八十四條第一項前段及第二十八條規定，請求
    譽岱公司、乙○○連帶給付十二萬四千一百六十六元，並自起訴狀繕本（更正後
    ）送達之翌日即自八十八年六月一日起至清償日止，按週年利率百分之五計算之
    利息，洵有理由，應予准許。逾此數額部分之請求為無理由，應予駁回。原審就
    上開應准許部分，除十一萬五千八百八十六元外為甲○○敗訴之判決，並駁回其
    假執行之聲請，尚有未洽，上訴意旨，指摘原判決此部分不當，求予廢棄改判，
    為有理由，爰由本院予以廢棄改判如主文第二項所示。至於甲○○之請求不應准
    許部分【即三十三萬七千六百二十四元（000000－000000＝337624）】，原判決
    為甲○○敗訴之判決，並駁回其假執行之聲請，經核於法並無不合，上訴意旨，
    指摘原判決此部分不當，求予廢棄改判，為無理由，應駁回其上訴。又上開應准
    許中之十一萬五千八百八十六元部分，原審判命譽岱公司、乙○○連帶給付，並
    為假執行之宣告，核無違誤，譽岱公司、乙○○上訴意旨，就此部分，指摘原判
    決此部分不當，求予廢棄，為無理由，應駁回其上訴。另甲○○請求之金額未逾
    一百萬元得上訴第三審之利益，自不得上訴第三審，本院判決即告確定，甲○○
    請求就其上訴部分宣告假執行，即無必要，況其上訴部分既經駁回，其假執行之
    聲請，已失所附麗，不予准許。
七、本件事證已臻明確，兩造其餘之攻擊防禦方法，與判決結果不生影響，故不另一
    一論述，併此敘明。
八、據上論結，本件乙○○、譽岱公司之上訴為無理由，甲○○之上訴為一部有理由
    ，一部無理由，依民事訴訟法第四百五十條、第四百四十九條第一項、第七十九
    條但書、第八十五條第二項，判決如主文。
中      華      民      國    九十      年      四      月      十      日
                              民事第十六庭
                                  審判長法  官  阮  富  枝
                                        法  官  王  聖  惠
                                        法  官  周  美  月
右正本係照原本作成。
兩造均不得上訴。
中      華      民      國    九十      年      四      月      十三    日
                                        書記官  陳  啟  文


司法院資訊處製作；財團法人民間司法改革基金會備份。
